臺灣高等法院刑事判決　　　　　　　　96年度選上訴字第14號
上　訴　人　臺灣板橋地方法院檢察署檢察官
被　　　告　乙○○
選任辯護人　金鑫律師
上列上訴人因被告選罷法案件，不服臺灣板橋地方法院95年度選
訴字第12號，中華民國96年1月4日第一審判決（起訴案號：臺灣
板橋地方法院檢察署95年度選偵字第108 號），提起上訴，本院
判決如下：
    主  文
上訴駁回。
    理  由
一、公訴意旨略以，被告乙○○為民國（下同）95年度臺北縣泰
    山鄉貴賢村村長候選人，於95年5 月21日其競選服務處成立
    時，致贈Lamar Liferu品牌運動衫予具有投票權之丙○○，
    復於3 日後之某日，由其服務處不詳工作人員贈送同一品牌
    之運動衫予具有投票權之甲○○，約使丙○○、甲○○投票
    支持，並經丙○○、甲○○收受默示應允之。因認被告涉犯
    公職人員選舉罷免法第90條之1第1項賄選罪嫌。
二、公訴人認被告涉犯公職人員選舉罷免法第90條之1第1項賄選
    罪嫌，無非係以被告之供述、證人甲○○、丙○○之證述及
    運動衫照片為據。訊據被告堅詞否認有何賄選犯行，辯稱：
    公訴人所指運動衫係伊競選總部成立之日，提供工作人員及
    與會者穿著以求美觀，並非賄選之對價等語。
三、惟按犯罪事實應依證據認定之，無證據不得認定犯罪事實；
    不能證明被告犯罪者，應諭知無罪之判決，刑事訴訟法第
    154條第2項、第301條第1項分別定有明文。次按公職人員選
    舉罷免法第90條之1第1項之賄選罪係以對於有投票權之人，
    行求期約或交付賄賂或其他不正利益，而約其不行使投票權
    或為一定之行使為構成要件。亦即須視行為人主觀上是否具
    有行賄之犯意，而約使有投票權人為投票權一定之行使或不
    行使；客觀上行為人所行求期約或交付之賄賂或不正利益是
    否可認係約使投票權人為投票權之一定行使或不行使之對價
    ；以及所行求、期約、交付之對象是否為有投票權人而定。
    上開對價關係，在於行賄者之一方，係認知其所行求、期約
    或交付之意思表示，乃為約使有投票權人為投票權一定之行
    使或不行使；在受賄者之一方，亦應認知行賄者對其所行求
    、期約或交付之意思表示，乃為約使其為投票權一定之行使
    或不行使。且對有投票權人交付之財物或不正利益，並不以
    金錢之多寡為絕對標準，而應綜合社會價值觀念、授受雙方
    之認知及其他客觀情事而為判斷（最高法院92年台上字第
    893 號判例意旨參照）。
四、經查被告乙○○於95年5 月21日因競選臺北縣泰山鄉貴賢村
    村長，成立服務處時，丙○○、甲○○在該服務處曾收受
    Lamar Liferu品牌運動衫各一件之事實，固為被告乙○○所
    不否認，且經證人丙○○、甲○○等證述屬實，并有卷附運
    動衫照片可資佐證，堪予認定。惟被告矢口否認有違反選罷
    法之犯行，辯稱，其於競選服務處成立時，發放Lamar Lif-
    eru 品牌運動衫予工作人員及與會人士，旨在造勢，并無行
    賄使有投票權人為一定投票行為之約定云云。
五、次查：
    公職候選人於競選服務處成立時，使穿著證齊劃一之服裝、
    帽飾，甚至手持或插旗幟，已成風尚，候選人是否構成公職
    人員選舉罷免法第90條之1第1項賄選罪，須視候選人之動機
    有無主觀犯意或客觀行為是否足以認定其具有賄選之犯意為
    定，不能僅以候選人使到場之人穿著證齊劃一之服裝或帽飾
    ，即遽認已服裝或帽飾其物賄選。
    本件被告乙○○之村長競選服務處於95年5 月21日成立時，
    發放Lamar Liferu品牌運動衫各一件予丙○○、甲○○收受
    ，查其動機如下：
    (一)證人丙○○於原審審理時到庭具結證稱：「競選總部成立
      時，我經過，工作人員招呼我進去坐，並要我簽名，我就
      簽，然後就拿到衣服、帽子。」、「當時人很多，不曉得
      是誰拿給我的，簽到以後就有人拿給我，交給我的那個人
      有穿著跟照片上一樣的運動衫。」、「（問：工作人員為
      何要發衣服、帽子給你？）因為要我參加成立大會。」「
      （問：究竟是被告本人送你還是工作人員送你？）是其他
      工作人員，不是被告。」、「（問：將帽子、運動衫給你
      的人有無講任何話？）沒有，就大家一起在那邊造勢而已
      。」、「（問：被告有無與你說這件運動衫送你，希望你
      投票支持他？）沒有。」、「當天競選活動結束後，我就
      將帽子、運動衫放在競選總部的桌子上。」等語（見原審
      95年12月14日審判筆錄）；
    (二)證人甲○○於原審審理時結證稱：「（何時拿到運動衫？
      ）乙○○競選總部成立過後約3、4天，我原本要去洗頭，
      經過競選總部，正好有工作人員拿給我 ...。」、「（問
      ：交付運動衫給你時，被告有無在場？）沒有。」、「（
      問：工作人員交付運動衫給你時，有無說什麼？）他只有
      要我過來，沒有講什麼 ...。」、「（問：乙○○競選總
      部成立當天，你有無參加？）有。」等語，經質以其前關
      於該運動衫係被告用以尋求投票支持等陳述之真意，證人
      甲○○即具結證稱：「對方說拜託拜託，我心裡就知道是
      這個意思。」等語（以上見本院95年12月14日審判筆錄）
      。
    (三)核上開證詞，與同二證人在本院之所為結證，并無不合，
      本件運動衫係因證人二人參加被告競選服務處成立之造勢
      大會而發放，被告對之并無以運動衫為對價而交付之意思
      。況證人丙○○在本院復證稱：「因我還要參加別的候選
      人的造勢大會，所以就脫下來放在那裡。」，益見運動衫
      主要係作為競選服務處成立時穿著造勢之用，否則證人丙○○豈須用後還回競選服務處？
    (四)被告於調查員詢問時雖供稱：「甲○○、丙○○、曾足等
      3 人在我競選總部成立時，都有去競選總部，而我會發放
      此Lamar Liferu淺藍色短袖運動衫給他們，主要目的也是
      希望他們能夠對我有認同感，在村長選舉時，投票支持我
      。」等語（見臺灣板橋地方法院檢察署95年度選他字第
      427 號偵查卷宗第23頁反面、第24頁）；於調查員詢問時
      並供稱：「因為在5 月21日競選總部成立之時，有許多人
      過來幫忙或是捧場，因為我競選總部有Lamar Liferu淺藍
      色短袖運動衫，所以只要當天有來我競選總部幫忙或是捧
      場的人，不管他們是不是工作人員，我都有送他們1 件
      Lamar Liferu 淺藍色短袖運動衫以資感謝...。」「捧場
      的人... 都是一般的選民，其中有包括我們村裡面的選民
      ，也有包括其他選區的民眾。」等語（見前揭偵查卷宗第
      23頁）。惟按競選活動，當然須要廣泛支持，在尋求廣泛
      支持之際所云「投票支持我」或其他感謝之詞，應屬競選
      之一般語言，不能解釋為致贈運動衫之動機。
    (五)至於證人甲○○、丙○○於檢察官訊問時所為陳述之證據
      能力，蓋按證人、鑑定人依法應具結而未具結者，其證言
      或鑑定意見，不得作為證據，刑事訴訟法第158條之3規定
      甚明。丙○○、甲○○於檢察官訊問時雖係以被告身分應
      訊，惟就關於被告乙○○所涉違反公職人員選舉罷免法之
      犯嫌為陳述時，仍為證人，依刑事訴訟法第186條第1項前
      段規定，應命具結。證人丙○○、甲○○於檢察官訊問時
      未經具結，其證言均不得作為證據，併予敘明。
六、原審依公訴人所提事證，認為尚不足證明被告係基於賄選之
    故意，以Lamar Liferu品牌運動衫約使丙○○、甲○○為投
    票權一定行使，被訴犯嫌不能排除合理懷疑，此外本案復查
    無其他積極證據足資證明被告確有賄選之犯罪事實，因而諭
    知被告無罪之判決，核無違誤。
七、公訴人上訴意旨略以，證人丙○○曾證稱，被告有拜託伊支
    持云云，證人甲○○曾證稱，交付運動衫當時，有說拜託拜
    託云云，被告乙○○於偵查中亦供稱，發放運動衫之主要目
    的，是希望他們對我有認同感，在選舉時投票支持我，有送
    給捧場的人，都是一般的選民等語。惟查在競選服務處成立
    造勢時所為此等言語，應屬選舉語言，非如此說不可，幾乎
    別無其他語言可資替代。本件運動衫主要既即屬造勢之用，
    即不能硬將上開選舉語言與造勢之運動衫牽扯一起，遽認兩
    者互有關聯，即認被告犯公職人員選舉罷免法第90條之1第1
    項賄選罪。從而，公訴人之上訴，為無理由，其上訴，應予
    駁回。
據上論斷，應依刑事訴訟法第368條，判決如主文。
本案經檢察官吳慧蘭到庭執行職務。
中　　華　　民　　國　　96　　年　　5 　　月　　23　　日
                　刑事第五庭　審判長法　官　吳　敦
                                　　法　官　張傳栗
                                　　法　官　陳祐治
以上正本證明與原本無異。
檢察官如不服本判決，應於收受送達後十日內向本院提出上訴書
狀，其未敘述上訴之理由者並得於提起上訴後十日內向本院補提
理由書（均須按他造當事人之人數附繕本）。
                                　　書記官　蔡慧娟
中　　華　　民　　國　　96　　年　　5 　　月　　23　　日
